ACORDAO-COMPLETO-2342770

ACÓRDÃO 2804/2019 ATA 45/2019 - PLENÁRIO

VISTOS, relatados e discutidos estes autos de pedido de reexame interposto conjuntamente por José Luiz Vasconcellos, Hudson Henrique de Oliveira, Lúcio Orlando Coser e Marco Antônio Barbosa contra o Acórdão 1619/2018-TCU-Plenário,
ACORDAM os Ministros do Tribunal de Contas da União, reunidos em sessão de Plenário, diante das razões expostas pelo relator, em:
9.1. conhecer do pedido de reexame para, no mérito, negar-lhe provimento;
9.2. dar ciência deste acórdão aos recorrentes.

Pedido de reexame interposto contra acórdão que aplicou multa aos recorrentes em processo de auditoria realizada para avaliar a execução de convênios que tinham por objeto a implantação de infraestrutura de preparação e organização dos Jogos Olímpicos de 2016.

Entidades/órgãos do Governo do Estado do Paraná.

3. Interessados/Responsáveis/Recorrentes:
3.1. Responsáveis: Confederação Brasileira de Canoagem (92.893.155/0001-12); Confederação Brasileira de Ciclismo (51.936.706/0001-09); Hudson Henrique de Oliveira (XXX.825.799-XX); José Luiz Vasconcellos (XXX.628.309-XX); Lúcio Orlando Coser (XXX.975.969-XX); Marco Antonio Barbosa (XXX.375.059-XX)
3.2. Recorrentes: Hudson Henrique de Oliveira (XXX.825.799-XX); José Luiz Vasconcellos (XXX.628.309-XX); Lúcio Orlando Coser (XXX.975.969-XX); Marco Antonio Barbosa (XXX.375.059-XX).

13.1. Ministros presentes: José Mucio Monteiro (Presidente), Benjamin Zymler, Raimundo Carreiro e Ana Arraes.
13.2. Ministros-Substitutos convocados: Marcos Bemquerer Costa (Relator) e André Luís de Carvalho.
13.3. Ministro-Substituto presente: Weder de Oliveira.

MARCOS BEMQUERER

Ministra Ana Arraes.

Adoto, como Relatório, a instrução do Auditor (peça 285) , que contou com a anuência do corpo diretivo da unidade técnica (peças 286 e 287) :
"Trata-se de pedido de reexame interposto conjuntamente por José Luiz Vasconcellos, Hudson Henrique de Oliveira, Lúcio Orlando Coser e Marco Antônio Barbosa (peças 244 e 254) contra o Acórdão 1619/2018-TCU-Plenário (peça 210) .
1.1.	A deliberação recorrida apresenta o seguinte teor (itens em negrito indicam concessão do efeito suspensivo recursal) :
ACORDAM os ministros do Tribunal de Contas da União, reunidos em sessão do Plenário, ante as razões expostas pela relatora e com fundamento nos artigos 26, 28, inciso II, e 58, inciso II, da Lei 8.443/1992 c/c os artigos 215 a 217 e 219, inciso II, 250, § 2º, e 268, inciso II, do Regimento Interno, em:
9.1. excluir João Tomasini Schwertner (CPF XXX.853.990-XX) e as empresas cadastradas com os nomes de Aroforte Indústria e Comércio de Peças e Acessórios para Bicicletas Ltda., ASC7 Centro Esportivo Ltda., Dias Comércio de Bicicletas Ltda. - ME, D.R.A.J. Representações Comerciais Ltda., GMX Sports & Eventos Ltda. e Mundi Produções e Eventos Ltda. da relação processual;
9.2. aplicar as seguintes multas individuais aos responsáveis indicados, a serem recolhidas aos cofres do Tesouro Nacional, com atualização monetária calculada da data deste acórdão até a data do pagamento, se este for efetuado após o vencimento do prazo abaixo estipulado:
Responsável Valor (R$) 
José Luiz Vasconcellos 6.000,00
Hudson Henrique de Oliveira 4.500,00
Marco Antônio Barbosa 4.000,00
Lúcio Orlando Coser 3.000,00
9.3. fixar prazo de 15 (quinze) dias, a contar das notificações, para comprovação, perante o Tribunal, do recolhimento das dívidas acimas imputadas;
9.4. autorizar a cobrança judicial das dívidas, caso não atendidas as notificações;
9.5. autorizar o pagamento das dívidas em até 36 (trinta e seis) parcelas mensais consecutivas, caso venha a ser solicitado pelos responsáveis antes do envio do processo para cobrança judicial;
9.6. fixar o vencimento da primeira parcela em 15 (quinze) dias, a contar do recebimento das notificações, e o das demais a cada 30 (trinta) dias, com incidência dos encargos legais sobre o valor de cada parcela;
9.7. alertar aos responsáveis que a inadimplência de qualquer parcela acarretará vencimento antecipado do saldo devedor;
9.8. enviar cópia deste acórdão ao procurador-chefe do Ministério Público Federal no Estado do Paraná, para as providências que entender cabíveis, à Confederação Brasileira de Ciclismo - CBC e ao ministro de Estado do Esporte, para ciência; e
9.9. enviar, ainda, cópia desta deliberação e das peças 21 a 23 dos autos à empresa ASC7 - Centro Esportivo Eireli.
HISTÓRICO
2.	A Secretaria de Controle Externo no Estado do Paraná do TCU (Secex/PR) realizou auditoria de conformidade (relatório de auditoria às peças 30-32) sobre a execução de convênios efetuados pelo Ministério dos Esportes com a Confederação Brasileira de Ciclismo (CBCi) e com a Confederação Brasileira de Canoagem (CBCa) cujo objeto era a implantação de infraestrutura de preparação e organização dos Jogos Olímpicos de 2016. 
2.1.	O processo foi apreciado por meio do Acórdão 2763/2012-TCU-Plenário (peça 35) , com a redação que lhe foi dada pelo Acórdão 3385/2012-TCU-Plenário (peça 59) ao acolher recurso de embargos de declaração opostos por Ricardo Nascimento de Avellar Fonseca (peça 47) . Dessa forma, no que pertine à presente análise e em cumprimento ao mencionado acórdão, foram realizadas as audiências dos seguintes responsáveis (itens 9.3 e 9.4 daquele julgado) :
2.1.1. 	José Luiz Vasconcellos, então Presidente da CBCi, pelas seguintes ocorrências (peça 64) :
 (...) 
a) simulação de competitividade e violação aos princípios da moralidade e da publicidade nos processos de cotações prévias de preços CP 1 (serviços administrativos - peça 23) , CP 1 Pista (gestão de projeto - peça 21) , CP 1 BMX (gestão de projeto - peça 22) , efetuadas pela CBC e relativas aos convênios 751631 751771 e 751774, respectivamente, nas quais foram convidadas as mesmas empresas (GMX Sports & Eventos Ltda., ASC7 Centro Esportivo Ltda. e Mundi Promoções e Eventos Ltda.) e se verificou que:
a.1) a empresa Mundi Promoções e Eventos Ltda., sediada em Brasília/DF, foi a vencedora de todos os certames, possui atividade econômica cadastrada na Receita Federal de "serviços de organização de feiras, congressos, exposições e festas" - o que não se coaduna com o objeto das contratações - e não tem qualquer registro de vínculo empregatício nos anos de 2010 e 2011 na Relação Anual de Informações Sociais - Rais;
a.2) as empresas GMX Sports & Eventos Ltda. e ASC7 Centro Esportivo Ltda. Possuem sócio administrador em comum (Gilmar Antonio Machado) , sendo que a primeira tem como atividade econômica cadastrada a "produção e promoção de eventos esportivos" e a segunda o "aluguel de equipamentos recreativos e esportivos", esta última também não relacionada ao objeto das contratações;
a.3) a GMX Sports & Eventos Ltda. foi aberta em 10/2/2011, após a elaboração das atas de habilitação e julgamento dos processos referentes aos convênios 751771 e 751774 (19/1/2011) e, conforme a Rais, não tem registro de vínculo empregatício em 2011;
a.4) houve restrição à publicidade nos procedimentos, haja vista que o termo de referência do convênio 751631 foi divulgado somente na aba "licitação" do sítio da CBC (http://www.cbc.esp.br/default/licitacao.php) , e não se localizou a divulgação dos demais, relativos aos serviços de gerenciamento/gestão de projetos dos convênios 751771 e 751774;
b) simulação de competitividade e violação aos princípios da impessoalidade, moralidade e publicidade no processo de cotação prévia de preços CP 6 - Pista, também efetuada pela CBC e relativa ao convênio 751771, que se destinou à aquisição de 15 bicicletas de alto rendimento (peça 13) , no qual participaram as empresas Aroforte Indústria e Comércio de Peças e Acessórios para Bicicletas Ltda., D.R.A.J Representações Comerciais Ltda. e Dias Comércio de Bicicletas Ltda. e se constatou que:
b.1) a primeira empresa mencionada possui atividade econômica cadastrada de "fabricação de bicicletas e triciclos não motorizados, peças e acessórios", a segunda de "representantes comerciais e agentes do comércio de mercadorias em geral não especializado" e a Dias Comércio de Bicicletas Ltda., vencedora do certame, de "comércio varejista de bicicletas e triciclos; peças e acessórios";
b.2) o sócio administrador da empresa D.R.A.J. Representações Comerciais Ltda., Sr. Dalberto Ribeiro de Arruda Junior, é sobrinho do presidente da CBC, e a sede da empresa está localizada em um apartamento de um prédio residencial na cidade de Londrina/PR, sendo que, na Rais, não há vínculo empregatício registrado para a empresa nos anos de 2010 e 2011;
b.3) o termo de referência do processo somente foi divulgado no sítio da CBC;
b.4) não há nexo cronológico nos documentos, pois o termo de referência é de 11/11/2011, os orçamentos das empresas, de 9/12/2012 (D.R.A.J.) , 12/12/2011 (Aroforte) e 23/12/2011 (Dias Comércio de Bicicletas Ltda.) , a ata de habilitação e julgamento das propostas, de 10/12 /2011 (anteriormente às datas de duas propostas) , e o contrato foi firmado em 19/12/2011 (também antes da data da proposta vencedora) ;
b.5) os documentos referentes ao processo (termo de referência, orçamentos, contrato e nota fiscal) não discriminam o modelo de bicicleta que estava sendo adquirida, limitando-se à descrição "bicicletas de pista Dolan", quando existem diversos modelos dessa marca;
c) indicativo da simulação de competitividade abordada nas alíneas "a" e "b" acima, a coincidência exata entre os valores das propostas das empresas Mundi Promoções e Eventos Ltda. e Dias Comércio de Bicicletas Ltda. e os previstos nos planos de trabalho dos ajustes (convênio 751631 - R$ 20.000,00, convênio 751771 - R$ 120.000,00 e R$ 62.400,00, respectivamente, e convênio 751774 - R$ 120.000,00) ;
d) afronta aos princípios da impessoalidade e da moralidade (art. 57 da Portaria Interministerial MPOG/MF/CGU 127/2008) e ao art. 42 do Estatuto da CBC (no caso dos coordenadores gerais, conforme alíneas "d.1" e "d.2", a seguir) nos seguintes procedimentos:
d.1) cotação prévia de preços CP 2 Pista (convênio 751771 - peça 27) , destinada à contratação de pessoal para a função de coordenador geral do ajuste, em que participaram do certame o Sr. Marco Antonio Barbosa (contratado) , 1º secretário da CBC, o Sr. Hudson Henrique de Oliveira, 2º secretário, e a Sra. Patrícia de Medeiros Felisbino, assistente administrativa da entidade desde 2/1/2010, sendo que o contratado, além de integrante da diretoria, fazia parte da Comissão Especial de Compras e Contratações da entidade, assinando todas as atas de habilitação e julgamento de processos seletivos e licitatórios;
d.2) cotação prévia de preços CP 2 BMX (convênio 751774 - peça 10) , destinada à contratação de pessoal para a função de coordenador geral do ajuste, em que participaram do certame o Sr. Hudson Henrique de Oliveira (contratado) , 2º secretário da CBC, e as Sras. Patrícia de Medeiros Felisbino e Elaine Silveira Sirydakis, ambas ocupantes do cargo de assistente administrat ivo na entidade desde 2/1/2010 e 3/1/2011, respectivamente, sendo que o contratado, além de integrante da diretoria, fazia parte da Comissão Especial de Compras e Contratações da entidade, assinando todas as atas de habilitação e julgamento de processos seletivos e licitatórios;
d.3) cotação prévia de preços CP 4 Pista (convênio 751771 - peça 15) , destinada à contratação de pessoal para a função de auxiliar administrativo, em que participaram do certame a Sra. Gisele Cristina Gilli (contratada, aparentemente sem relação com a CBC) , e as Sras. Amanda Caroline de Senne Gomes, supervisora de tesouraria da entidade desde 1/8/2009, e Elaine Silveira Sirydakis, assistente administrativo desde 3/1/2011.
2.1.2.	Marco Antônio Barbosa, na condição de então Secretário da CBCi (peça 65) :
 (...) 
a) simulação de competitividade e violação aos princípios da moralidade e da publicidade nos processos de cotações prévias de preços CP 1 (serviços administrativos - peça 23) , CP 1 Pista (gestão de projeto - peça 21) , CP 1 BMX (gestão de projeto - peça 22) , efetuadas pela CBC e relativas aos convênios 751631 751771 e 751774, respectivamente, nas quais foram convidadas as mesmas empresas (GMX Sports & Eventos Ltda., ASC7 Centro Esportivo Ltda. e Mundi Promoções e Eventos Ltda.) e se verificou que:
a.1) a empresa Mundi Promoções e Eventos Ltda., sediada em Brasília/DF, foi a vencedora de todos os certames, possui atividade econômica cadastrada na Receita Federal de "serviços de organização de feiras, congressos, exposições e festas" - o que não se coaduna com o objeto das contratações - e não tem qualquer registro de vínculo empregatício nos anos de 2010 e 2011 na Relação Anual de Informações Sociais - Rais;
a.2) as empresas GMX Sports & Eventos Ltda. e ASC7 Centro Esportivo Ltda. Possuem sócio administrador em comum (Gilmar Antonio Machado) , sendo que a primeira tem como atividade econômica cadastrada a "produção e promoção de eventos esportivos" e a segunda o "aluguel de equipamentos recreativos e esportivos", esta última também não relacionada ao objeto das contratações;
a.3) a GMX Sports & Eventos Ltda. foi aberta em 10/2/2011, após a elaboração das atas de habilitação e julgamento dos processos referentes aos convênios 751771 e 751774 (19/1/2011) e, conforme a Rais, não tem registro de vínculo empregatício em 2011;
a.4) houve restrição à publicidade nos procedimentos, haja vista que o termo de referência do convênio 751631 foi divulgado somente na aba "licitação" do sítio da CBC (http://www.cbc.esp.br/default/licitacao.php) , e não se localizou a divulgação dos demais, relativos aos serviços de gerenciamento/gestão de projetos dos convênios 751771 e 751774.
b) simulação de competitividade e violação aos princípios da impessoalidade, moralidade e publicidade no processo de cotação prévia de preços CP 6 - Pista, também efetuada pela CBC e relativa ao convênio 751771, que se destinou à aquisição de 15 bicicletas de alto rendimento (peça 13) , no qual participaram as empresas Aroforte Indústria e Comércio de Peças e Acessórios para Bicicletas Ltda., D.R.A.J Representações Comerciais Ltda. e Dias Comércio de Bicicletas Ltda. e se constatou que:
b.1) a primeira empresa mencionada possui atividade econômica cadastrada de "fabricação de bicicletas e triciclos não motorizados, peças e acessórios", a segunda de "representantes comerciais e agentes do comércio de mercadorias em geral não especializado" e a Dias Comércio de Bicicletas Ltda., vencedora do certame, de "comércio varejista de bicicletas e triciclos; peças e acessórios";
b.2) o sócio administrador da empresa D.R.A.J. Representações Comerciais Ltda., Sr. Dalberto Ribeiro de Arruda Junior, é sobrinho do presidente da CBC, e a sede da empresa está localizada em um apartamento de um prédio residencial na cidade de Londrina/PR, sendo que, na Rais, não há vínculo empregatício registrado para a empresa nos anos de 2010 e 2011;
b.3) o termo de referência do processo somente foi divulgado no sítio da CBC;
b.4) não há nexo cronológico nos documentos, pois o termo de referência é de 11/11/2011, os orçamentos das empresas, de 9/12/2012 (D.R.A.J.) , 12/12/2011 (Aroforte) e 23/12/2011 (Dias Comércio de Bicicletas Ltda.) , a ata de habilitação e julgamento das propostas, de 10/12/2011 (anteriormente às datas de duas propostas) , e o contrato foi firmado em 19/12/2011 (também antes da data da proposta vencedora) ;
b.5) os documentos referentes ao processo (termo de referência, orçamentos, contrato e nota fiscal) não discriminam o modelo de bicicleta que estava sendo adquirida, limitando-se à descrição "bicicletas de pista Dolan", quando existem diversos modelos dessa marca;
c) indicativo da simulação de competitividade abordada nas alíneas "a" e "b" acima, a coincidência exata entre os valores das propostas das empresas Mundi Promoções e Eventos Ltda. e Dias Comércio de Bicicletas Ltda. e os previstos nos planos de trabalho dos ajustes (convênio 751631 - R$ 20.000,00, convênio 751771 - R$ 120.000,00 e R$ 62.400,00, respectivamente, e convênio 751774 - R$ 120.000,00) ;
d) cotação prévia de preços CP 2 BMX (convênio 751774 - peça 10) , destinada à contratação de pessoal para a função de coordenador geral do ajuste, em que participaram do certame o Sr. Hudson Henrique de Oliveira (contratado) , 2º secretário da CBC, e as Sras. Patrícia de Medeiros Felisbino e Elaine Silveira Sirydakis, ambas ocupantes do cargo de assistente administrativo na entidade desde 2/1/2010 e 3/1/2011, respectivamente, sendo que o contratado, além de integrante da diretoria, fazia parte da Comissão Especial de Compras e Contratações da entidade, assinando todas as atas de habilitação e julgamento de processos seletivos e licitatórios.
2.1.3.	Hudson Henrique de Oliveira, na qualidade de então Secretário da CBCi, pelas seguintes ocorrências (peça 66) :
 (...) 
a) simulação de competitividade e violação aos princípios da moralidade e da publicidade nos processos de cotações prévias de preços CP 1 (serviços administrativos - peça 23) , CP 1 Pista (gestão de projeto - peça 21) , CP 1 BMX (gestão de projeto - peça 22) , efetuadas pela CBC e relativas aos convênios 751631 751771 e 751774, respectivamente, nas quais foram convidadas as mesmas empresas (GMX Sports & Eventos Ltda., ASC7 Centro Esportivo Ltda. e Mundi Promoções e Eventos Ltda.) e se verificou que:
a.1) a empresa Mundi Promoções e Eventos Ltda., sediada em Brasília/DF, foi a vencedora de todos os certames, possui atividade econômica cadastrada na Receita Federal de "serviços de organização de feiras, congressos, exposições e festas" - o que não se coaduna com o objeto das contratações - e não tem qualquer registro de vínculo empregatício nos anos de 2010 e 2011 na Relação Anual de Informações Sociais - Rais;
a.2) as empresas GMX Sports & Eventos Ltda. e ASC7 Centro Esportivo Ltda. Possuem sócio administrador em comum (Gilmar Antonio Machado) , sendo que a primeira tem como atividade econômica cadastrada a "produção e promoção de eventos esportivos" e a segunda o "aluguel de equipamentos recreativos e esportivos", esta última também não relacionada ao objeto das contratações;
a.3) a GMX Sports & Eventos Ltda. foi aberta em 10/2/2011, após a elaboração das atas de habilitação e julgamento dos processos referentes aos convênios 751771 e 751774 (19/1/2011) e, conforme a Rais, não tem registro de vínculo empregatício em 2011;
a.4) houve restrição à publicidade nos procedimentos, haja vista que o termo de referência do convênio 751631 foi divulgado somente na aba "licitação" do sítio da CBC (http://www.cbc.esp.br/default/licitacao.php) , e não se localizou a divulgação dos demais, relativos aos serviços de gerenciamento/gestão de projetos dos convênios 751771 e 751774;
b) simulação de competitividade e violação aos princípios da impessoalidade, moralidade e publicidade no processo de cotação prévia de preços CP 6 - Pista, também efetuada pela CBC e relativa ao convênio 751771, que se destinou à aquisição de 15 bicicletas de alto rendimento (peça 13) , no qual participaram as empresas Aroforte Indústria e Comércio de Peças e Acessórios para Bicicletas Ltda., D.R.A.J Representações Comerciais Ltda. e Dias Comércio de Bicicletas Ltda. e se constatou que:
b.1) a primeira empresa mencionada possui atividade econômica cadastrada de "fabricação de bicicletas e triciclos não motorizados, peças e acessórios", a segunda de "representantes comerciais e agentes do comércio de mercadorias em geral não especializado" e a Dias Comércio de Bicicletas Ltda., vencedora do certame, de "comércio varejista de bicicletas e triciclos; peças e acessórios";
b.2) o sócio administrador da empresa D.R.A.J. Representações Comerciais Ltda., Sr. Dalberto Ribeiro de Arruda Junior, é sobrinho do presidente da CBC, e a sede da empresa está localizada em um apartamento de um prédio residencial na cidade de Londrina/PR, sendo que, na Rais, não há vínculo empregatício registrado para a empresa nos anos de 2010 e 2011;
b.3) o termo de referência do processo somente foi divulgado no sítio da CBC;
b.4) não há nexo cronológico nos documentos, pois o termo de referência é de 11/11/2011, os orçamentos das empresas, de 9/12/2012 (D.R.A.J.) , 12/12/2011 (Aroforte) e 23/12/2011 (Dias Comércio de Bicicletas Ltda.) , a ata de habilitação e julgamento das propostas, de 10/12/2011 (anteriormente às datas de duas propostas) , e o contrato foi firmado em 19/12/2011 (também antes da data da proposta vencedora) ;
b.5) os documentos referentes ao processo (termo de referência, orçamentos, contrato e nota fiscal) não discriminam o modelo de bicicleta que estava sendo adquirida, limitando-se à descrição "bicicletas de pista Dolan", quando existem diversos modelos dessa marca;
c) indicativo da simulação de competitividade abordada nas alíneas "a" e "b" acima, a coincidência exata entre os valores das propostas das empresas Mundi Promoções e Eventos Ltda. e Dias Comércio de Bicicletas Ltda. e os previstos nos planos de trabalho dos ajustes (convênio 751631 - R$ 20.000,00, convênio 751771 - R$ 120.000,00 e R$ 62.400,00, respectivamente, e convênio 751774 - R$ 120.000,00) ;
d) cotação prévia de preços CP 2 Pista (convênio 751771 - peça 27) , destinada à contratação de pessoal para a função de coordenador geral do ajuste, em que participaram do certame o Sr. Marco Antonio Barbosa (contratado) , 1º secretário da CBC, o Sr. Hudson Henrique de Oliveira, 2º secretário, e a Sra. Patrícia de Medeiros Felisbino, assistente administrativa da entidade desde 2/1/2010, sendo que o contratado, além de integrante da diretoria, fazia parte da Comissão Especial de Compras e Contratações da entidade, assinando todas as atas de habilitação e julgamento de processos seletivos e licitatórios;
e) cotação prévia de preços CP 4 Pista (convênio 751771 - peça 15) , destinada à contratação de pessoal para a função de auxiliar administrativo, em que participaram do certame a Sra. Gisele Cristina Gilli (contratada, aparentemente sem relação com a CBC) , e as Sras. Amanda Caroline de Senne Gomes, supervisora de tesouraria da entidade desde 1/8/2009, e Elaine Silveira Sirydakis, assistente administrativo desde 3/1/2011.
2.1.4.	Lúcio Orlando Coser, então Secretário do CBCi, pelas seguintes ocorrências (peça 67) :
a) afronta aos princípios da impessoalidade e da moralidade (art. 57 da Portaria Interministerial MPOG/MF/CGU 127/2008) e ao art. 42 do Estatuto da CBC (no caso dos coordenadores gerais, conforme alíneas "d.1" e "d.2", a seguir) nos seguintes procedimentos:
a.1) cotação prévia de preços CP 2 Pista (convênio 751771 - peça 27) , destinada à contratação de pessoal para a função de coordenador geral do ajuste, em que participaram do certame o Sr. Marco Antonio Barbosa (contratado) , 1º secretário da CBC, o Sr. Hudson Henrique de Oliveira, 2º secretário, e a Sra. Patrícia de Medeiros Felisbino, assistente administrativa da entidade desde 2/1/2010, sendo que o contratado, além de integrante da diretoria, fazia parte da Comissão Especial de Compras e Contratações da entidade, assinando todas as atas de habilitação e julgamento de processos seletivos e licitatórios;
a.2) cotação prévia de preços CP 2 BMX (convênio 751774 - peça 10) , destinada à contratação de pessoal para a função de coordenador geral do ajuste, em que participaram do certame o Sr. Hudson Henrique de Oliveira (contratado) , 2º secretário da CBC, e as Sras. Patrícia de Medeiros Felisbino e Elaine Silveira Sirydakis, ambas ocupantes do cargo de assistente administrativo na entidade desde 2/1/2010 e 3/1/2011, respectivamente, sendo que o contratado, além de integrante da diretoria, fazia parte da Comissão Especial de Compras e Contratações da entidade, assinando todas as atas de habilitação e julgamento de processos seletivos e licitatórios;
a.3) cotação prévia de preços CP 4 Pista (convênio 751771 - peça 15) , destinada à contratação de pessoal para a função de auxiliar administrativo, em que participaram do certame a Sra. Gisele Cristina Gilli (contratada, aparentemente sem relação com a CBC) , e as Sras. Amanda Caroline de Senne Gomes, supervisora de tesouraria da entidade desde 1/8/2009, e Elaine Silveira Sirydakis, assistente administrativo desde 3/1/2011.
2.2.	As alegações de defesa do responsável foram apresentadas à peça 138. Após saneamento dos autos, a unidade técnica de origem procedeu à análise de toda documentação e propôs que fossem aplicadas multas aos recorrentes (peças 166-168 e 201-203) .
2.3.	Em 31/7/2018, acolhendo o parecer da Secex/PR, foi prolatado o Acórdão 1619/2018-TCU-Plenário, nos termos transcritos no subitem 1.1 deste Exame. 
2.4.	Irresignados com o desfecho desse julgado, os oras recorrentes interpõem pedido de reexame o qual se passa a analisar.
EXAME DE ADMISSIBILIDADE
3.	Reitera-se o exame de admissibilidade (peças 260-261) em que se propôs o conhecimento do recurso com a concessão de efeito suspensivo aos itens 9.2, 9.3 e 9.4 do acórdão recorrido. Por meio de despacho (peça 263) , aquele exame foi ratificado pelo relator do recurso, Ministro Walton Alencar Rodrigues.
EXAME DE MÉRITO
4.	Delimitação
4.1.	Constitui objeto do presente exame analisar se as multas aplicadas aos recorrentes podem ser afastadas em face da inexistência de simulação de competitividade em licitações públicas e pela não violação aos princípios da impessoalidade, moralidade e publicidade administrativas.
5.	Desconstituição das multas
5.1.	Os recorrentes argumentam que as multas a eles aplicadas devem ser desconstituídas por inexistência de condutas irregulares a eles imputadas. Com efeito:
	a) em relação ao recorrente José Luiz de Vasconcelos, há inexistência de simulação à competitividade ou violações aos princípios da moralidade e publicidade nos procedimentos licitatórios CP 1, CP 1- Pista e CP 1 - BMX (peça 254, p. 3-5) :
	a.1) quanto à infringência ao princípio da publicidade, nos termos do parágrafo único do art. 4° do Decreto 6.170/2007, o recorrente deu publicidade aos atos da CBCi mediante divulgação no sítio oficial da confederação e no portal dos convênios. Ademais, o próprio Siconv (art. 46 da Portaria Interministerial 127/2008) prevê notificação automática das empresas cadastradas no Sicaf que pertençam a mesma linha de fornecimento do bem ou serviço a ser contratado;
	a.2) em relação às impropriedades referentes à imputação de simulação, há que se consignar que:
a.2.1) ciclismo é apenas uma dentre as mais de 50 modalidades esportivas, não estando nem entre as dez mais populares;
a.2.2) assim, poucas empresas se especializam para participar de certames quanto ao fornecimento de produtos ou serviços nessa modalidade esportiva;
a..2.3) a participação das mesmas três empresas em procedimentos distintos tem explicação na realização de procedimentos na mesma época e que poderiam ser por elas executados simultaneamente;
	a.3) no que concerne à coincidência entre os valores das propostas e os previstos nos planos de trabalho dos ajustes, a justificativa se dá pelo fato de que o interregno de tempo entre a elaboração dos planos de trabalho e as cotações prévias de preços ter sido curto, o que acabou por não ensejar alteração nos valores utilizados como base para a elaboração dos planos de trabalho;
	a.4) deve ser aplicado no presente caso concreto o mesmo entendimento extraído do Acórdão 952/2018-TCU-Plenário (relatoria do Ministro Vital do Rêgo) ;
	b) ainda em relação ao recorrente José Luiz de Vasconcellos, se verifica a inexistência de simulação à competividade ou violação aos princípios da impessoalidade, moralidade e publicidade no processo de cotação prévia de preços CP 6 - Pista (peça 254, p. 5-8) :
	b.1) houve ponto em comum em relação à atividade econômica das empresas que cotaram preços para o mencionado procedimento, qual seja, compra de bicicletas da marca Dolan;
	b.2) o fato do sócio administrador da empresa DRAJ Representações Ltda ser sobrinho do recorrente deve ser mitigado tendo em vista que a empresa não se sagrou vencedora do certame. Diversos precedentes deste Tribunal não consideram tal aspecto como sendo de natureza grave, a saber: Acórdão 721/2016-TCU-Plenário (relatoria do Ministro Vital do Rêgo) , 2.803/2016-TCU-Plenário (relatoria do Ministro-Substituto André de Carvalho) e 2.996/2016-TCU-Plenário (relatoria do Ministro Benjamin Zymler) ;
	b.3) em se tratando de aquisição de bicicletas, empresa individual poderia fornecer esse tipo de produto não havendo necessidade de existência de um quadro de funcionários;
	b.4) quanto aos indícios de simulação, reiteram-se os mesmos argumentos lançados na subalínea a.2 deste mesmo item;
	b.5) como asseverado pelas próprias empresas que participaram da cotação prévia de preços, " (...) embora não constasse especificamente de suas atividades econômicas o mesmo objeto das contratações, tal fator não possui o condão de impossibilitar a execução dos objetos, o que de fato não ocorreu";
	b.6) a descrição do produto foi suficiente para a finalidade objetivada para o certame em questão uma vez que a marca Dolan possui poucos modelos de bicicletas especiais para treino e uso em pista (apenas quatro) , havendo pequena variação de configuração entre os modelos, conforme consta no site oficial da empresa;
	b.7) reiteram-se os mesmos argumentos anteriores quanto à não infringência do princípio da publicidade;
	b.8) as incongruências apontadas na documentação do certame em epígrafe se devem, possivelmente, a erros materiais na elaboração dos documentos. O trâmite desse procedimento foi efetuado pela empresa Mundi Produções e Eventos Ltda, reiterando-se o aproveitamento do entendimento extraído no mesmo Acórdão 952/2018-TCU-Plenário;
c) em relação aos recorrentes Hudson Henrique de Oliveira e Marco Antônio Barbosa, também se defende a inexistência de violação aos princípios da impessoalidade e moralidade nos processos de cotação prévia de preços CP 2 - Pista, CP 2 - BMX e CP 4 - Pista (peça 254, p. 8) :
c.1) não possuíam vínculo com a CBCi ao tempo das cotações de preços CP 2 - Pista e CP 2 - BMX;
c.2) até 19/1/2011, embora tenham atuado na CBCi como integrantes da Comissão Especial de Compras e Contratações, possuíam vínculo empregatício com empresa prestadora de serviços à entidade, ou seja, eram terceirizados, o que não os impedia de prestar serviços, em 20/1/2011, de outra espécie, pessoal, à confederação.
	Análise:
5.2.	Não assiste razão aos recorrentes.
5.3.	Em relação à irregularidade referente à simulação de competividade em procedimentos licitatórios, as multas aplicadas aos responsáveis José Luiz de Vasconcelos, Hudson Henrique de Oliveira e Marco Antônio Barbosa são devidas.
5.3.1.	Preliminarmente, é importante ressaltar que os fundamentos das multas aplicadas aos recorrentes quanto à irregularidade em discussão levam em conta o conjunto de imputações e atos inquinados aos responsáveis, nos termos constantes do voto condutor do acórdão recorrido (peça 211, p. 5-6) :
 (...) 
27. A existência isolada de atos como os apontados certamente não tornaria irregulares os procedimentos seletivos (Acórdão 952/2018-TCU-Plenário, relator o ministro Vital do Rêgo, por exemplo) , todavia o conjunto das ocorrências constitui indícios bastantes de procedimentos com violação aos princípios constitucionais citados.
28. A jurisprudência deste Tribunal é no sentido de que a existência de indícios vários e convergentes é suficiente inclusive para caracterizar fraude à licitação, conforme precedentes citados no voto condutor do Acórdão 1005/2017-TCU-Plenário (relator Marcos Bemquerer Costa) .
5.3.2.	Quanto à defesa em relação à não infringência do princípio da publicidade, há que se consignar que:
	a) não foram juntados às razões recursais os comprovantes de publicidade referentes aos procedimentos licitatórios apontados nos ofícios de audiência dos recorrentes no portal dos convênios, nos termos do disposto no § 1° do art. 4° do Decreto 6.170/2007;
	b) também não foram juntados os comprovantes documentais das publicações daqueles mesmos certames no âmbito do Siconv;
	c) não se pode presumir a existência de tais comprovantes pois, nos termos do art. 162 do Regimento Interno do TCU (RI/TCU) , compete ao interessado apresentar suas provas por meio de comprovante documental; e
	d) ademais, permanece sem comprovante documental a ausência de publicidade no próprio site do CBCi quanto aos serviços de " (...) gestão de projetos do Convênio 751771/2010 (R$ 120.000,00) e gestão de projetos do Convênio 751771/2010 (R$ 120.000,00) ", conforme mencionado no Relatório de Auditoria à peça 30, p. 8, subitem 2.1.1 e elemento de prova à peça 26. 
5.3.3.	O fato do ciclismo não figurar dentre as modalidades esportivas mais populares no país, não significa que existam poucas empresas fornecedoras de produtos e serviços nessa modalidade. Ao contrário, é de razoável constatação que em todos os grandes centros urbanos do Brasil existem dezenas/centenas de empresas que comercializam produtos e serviços de ciclismo.
5.3.4.	Ao contrário do alegado pelos recorrentes, a participação de poucas empresas e das mesmas é indício que ratifica a insuficiência da devida publicidade aos certames e não a hipótese reversa. 
5.3.5.	Também não se pode acolher a alegação de que a coincidência entre os valores das propostas e os previstos nos planos de trabalho decorreu da brevidade de interregno de tempo entre esses dois eventos haja vista que esse tipo de ocorrência se amolda, justamente, para a irregularidade da simulação de competividade. De outro lado, aceitar essa alegação seria como acolher motivo torpe uma vez que não há notícia nos autos sobre a existência de atrasos nos repasses dos recursos dos convênios em questão por parte da concedente que pudessem, eventualmente, corroborar essa justificativa.
5.3.6.	Não se verifica similitude entre as imputações no presente caso concreto e as mencionadas no Acórdão 952/2018-TCU-Plenário. Aliás, há menção expressa naquele aresto em que indica que compete à autoridade homologatória a verificação de aspectos mais gerais, como, por exemplo, a "ocorrência da devida publicidade", o que não foi devidamente observado por José Luiz de Vasconcellos, então Presidente do CBCi. 
5.3.7.	Em especial, quanto às alegações referentes à cotação de preços CP 6 - Pista.
5.3.7.1.	O argumento de que todas as empresas participantes da mencionada licitação comercializavam bicicletas da marca Dolan, inexiste comprovante documental de que somente essas empresas detinham a exclusividade de comercialização dessa marca de bicicleta. Portanto, esse tipo de alegação não pode ser acolhido.
5.3.7.2.	Quanto ao fato de empresa constituída pelo sobrinho de José Luiz de Vasconcellos ter apresentado orçamento, sem se sagrar vencedor do certame, em que pese não haver ilicitude na participação, nos termos dos precedentes elencados pelo recorrente, tal aspecto se mostra unicamente como elemento meramente indiciário, nos termos corretamente lançados no voto condutor do acórdão recorrido (peça 211, p. 4) :
 (...) 
15. Em outro caso, sobressaem as ocorrências referentes à participação de empresa com relação de parentesco com o presidente da entidade convenente, à ausência de descrição adequada do objeto do certame (com prejuízos para a precificação e comparação das propostas) e à falta de nexo cronológico dos documentos (alínea "b") .
16. No que diz respeito ao último ponto, a simples leitura da cronologia apontada pela equipe de auditoria (alínea "b.4" - documentos à peça 13) permite inferir ser possível o erro de digitação na data do orçamento da empresa D.R.A.J. Representações Comerciais Ltda. (o ano correto seria 2011) , porém não existe explicação plausível para a data do orçamento da Aroforte Indústria e Comércio de Peças e Acessórios para Bicicletas Ltda. (12/12/2011) ter sido posterior à data do julgamento (10/12/2011) e para a data do orçamento da empresa vencedora (Dias Comércio de Bicicletas Ltda. - 23/12/2011) ter sido posterior tanto à data do julgamento como à da assinatura do contrato (19/12/2011) . A quantidade de incongruências impede deduzir que se trataria de "erros comuns de datas em documentos" ou que o orçamento da Dias Comércio de Bicicletas Ltda. seria de 23/11/2011, até porque ao final deste se escreveu por extenso a data com a especificação do mês de "dezembro" (peça 13, p. 7) .
5.3.7.3.	Nesse contexto, não foram apresentados novos elementos que desconstituíssem os outros indícios de irregularidades referentes à falta de nexo de cronologia dos mencionados documentos.
5.3.7.4.	Acolhe-se o argumento referente à possibilidade do fornecimento de produtos e serviços por microempresa individualmente constituída sem que tal reconhecimento tenha eficácia de mitigar ou desconstituir a multa aplicada ao recorrente.
5.3.7.5.	A execução material do objeto licitado por empresas que, sob o aspecto formal, não detinham, tempestivamente, as condições em seus contratos sociais constitui indício, sim, de simulação de competitividade. Aplica-se o brocardo jurídico tempus regit actum (o tempo rege o ato) no direito administrativo para aceitar como indício de prova da irregularidade em questão a falta de registro público de empresas mercantis em sua respectiva sede, para fins de participação no certame, com o contrato social suficiente para bem executar o objeto a ser licitado.
5.3.7.6.	Em relação ao argumento de que as modelos de bicicletas da marca Dolan eram apenas quatro e com poucas diferenças qualitativas, tal aspecto não foi determinante para a imputação irregular quanto à simulação de competividade em certames e não tem eficácia para mitigar ou desconstituir as penalidades. Aplica-se, analogamente, a mesma análise lançada no subitem 5.3.7.2 deste Exame.
5.3.7.7.	Não se pode acolher a alegação de existência de erros materiais na documentação do certame por ato de terceiros. Seria atentatório à seriedade dos aspectos formais do procedimento licitatório reconhecer a legitimidade desse tipo de argumento sem que haja cabal justificativa para as impropriedades de natureza formal constatadas nestes autos. 
5.3.7.8.	Quanto à infringência do princípio da publicidade, se reitera a mesma lançada no subitem 5.3.2 deste Exame.
5.3.8.	Não é demais assinalar que competiria aos recorrentes apresentarem comprovantes documentais que fossem aptos a operar efeitos impeditivos, modificativos ou extintivos dos fundamentos constituidores do débito, nos termos do entendimento de que se extrai do Acórdão 1522/2016-TCU-Plenário (relatoria do Ministro Benjamin Zymler) :
 (...) A distribuição do ônus probatório nos processos de fiscalização do TCU segue a disciplina do art. 373 da Lei 13.105/2015 (CPC) , aplicada às peculiaridades da atividade de controle externo, competindo: a) à unidade técnica do Tribunal demonstrar os fatos apurados nas fiscalizações, mediante a juntada das evidências que os suportam; b) aos órgãos fiscalizados e aos terceiros interessados provar os fatos impeditivos, modificativos ou extintivos do direito do Estado de obter ressarcimento e/ou punir a prática de ato ilegal, ilegítimo e antieconômico que lhes fora atribuída pelo corpo instrutivo do Tribunal.
5.3.9.	Tal incumbência processual não foi devidamente providenciada pelos recorrentes e, ao se promover a reanálise de todos os elementos já constantes nos autos, não se verifica razões para mitigar ou desconstituir as multas a eles aplicadas.
5.4.	Quanto à indevida contratação de pessoas vinculadas ao próprio CBCi, também não se constatam motivos suficientes para que as multas aplicadas aos responsáveis sejam revistas.
5.4.1.	Compulsando os autos, verifica-se que:
	a) Hudson Henrique de Oliveira, em 19/1/2011, foi contratado como Coordenador Geral com recursos do Convênio 751774/2010 na Cotação Prévia CP 2 BMX, tendo como integrantes da comissão José Luiz Vansconcelos (Presidente) , Lucio Orlando Coser (1° Secretário) e Marco Antônio Barbosa (2° Secretário) , peça 10, p. 11-12. Ou seja, ao contrário do alegado pelos recorrentes, Hudson Oliveira figurava como 2° Secretário do CBCi, conforme se constata na alínea adiante;
	b) Gisele Cristina Gilli, em 31/1/2011, foi contratada como Assistente Administrativa, por José Luiz Vasconcelos (Presidente) , Lucio Orlando Coser (1° Secretário) e Hudson Henrique de Oliveira (2° Secretário) ;
	c) ou seja, há suporte documental que comprova a irregularidade na homologação de Hudson Oliveira como coordenador geral, na qualidade de beneficiário do ato, e dos responsáveis José Luiz Vansconcelos, Lucio Orlando Coser e Marco Antônio Barbosa; e
	d) as mesmas constatações de irregularidades ocorrem nos documentos juntados à peça 12, 15 (p. 10-11) , 21 (p. 10-11) , 27 (p. 8-9) , onde os responsáveis ora homologam indevidamente as contratações, ora são os próprios contratados na qualidade de beneficiários.
5.4.2.	Os recursos dos convênios não deveriam ter sido utilizados para pagamento de pessoas vinculadas ao CBCi, nos termos do art. 42 do Estatuto da confederação (que prevê o exercício dos cargos sem remuneração) , sendo correto o apontamento lançado no Relatório de Auditoria quanto à ilegitimidade da destinação dos recursos (peça 30, p. 14) , verbis:
 (...) 
As atividades acima relacionadas, para os quais os profissionais foram contratados e pagos com recursos do convênio, não são atividades relativas à execução do objeto dos convênios, mas sim relacionadas ao acompanhamento de sua execução, atividades essas que são inerentes à própria atuação institucional da entidade convenente. Ora, se a CBC apresentou um projeto junto ao Ministério dos Esportes, pressupõe-se que ela tenha condições, ou seja, capacidade técnica, de executar este projeto, especialmente no que concerne às atividades acessórias relacionadas ao projeto, tais como as acima discriminadas.
5.4.3.	Pelo princípio mor do direito administrativo, o da legalidade, o ato só pode ser considerado válido se houver norma permissiva da conduta. No presente caso, como os recorrentes não indicaram quais dispositivos normativos dão o necessário suporte legal às contratações a validade da aplicação da pena de multa se faz presente. 
5.4.4.	Ademais, entende-se que, se os recorrentes praticaram atos formais na qualidade de secretários do CBCi, desnecessária a presente do ato formal de suas nomeações para aqueles cargos para comprovar a responsabilidade de atos irregulares.
CONCLUSÃO
6.	Das análises anteriores, conclui-se que os fundamentos para aplicação das multas aos recorrentes restam suficientemente comprovadas e plenamente válidas em face das irregularidades referentes à simulação de competividade em diversos procedimentos licitatórios e por infringência aos princípios constitucionais da moralidade, impessoalidade e publicidade administrativos. 
6.1.	Com base nessas conclusões e considerando que não foram apresentados novos elementos aptos à mitigação ou desconstituição das multas aplicadas aos recorrentes, propõe-se que seja negado provimento ao presente recurso. 
PROPOSTA DE ENCAMINHAMENTO
7.	Ante o exposto, propõe-se, com base nos arts. 32, 33 e 48 da Lei 8.443/1992:
a) conhecer o recurso, para, no mérito, negar-lhe provimento; e
b) dar ciência aos recorrentes, aos demais interessados e ao Procurador-chefe da Procuradoria da República no Estado do Paraná do acórdão que vier a ser proferido."
É o Relatório.

Jean Gorski Cordeiro (53.818/OAB-PR), Anderson Felipe Mariano (65667/OAB-PR), Douglas da Cunha Rodrigues (43.455/OAB-DF), Cassio Nagasawa Tanaka (19263/OAB-PR) e outros.

Não atuou.

RELATÓRIO DE AUDITORIA. CONVÊNIO. PROCEDIMENTOS LICITATÓRIOS COM INDÍCIOS DE SIMULAÇÃO. INFRINGÊNCIA AOS PRINCÍPIOS ADMINISTRATIVOS DA IMPESSOALIDADE, MORALIDADE E PUBLICIDADE. MULTA. PEDIDO DE REEXAME. AUSÊNCIA DE APRESENTAÇÃO DE NOVOS ELEMENTOS. NÃO PROVIMENTO.

RELATÓRIO DE AUDITORIA (RA)

Secretaria de Recursos (SERUR); Secretaria de Controle Externo do Trabalho e Entidades Paraestatais (SecexTrab).

Atuo no presente processo por força da Portaria TCU n.º 361, de 12/11/2019, em virtude do afastamento do Ministro Walton Alencar Rodrigues, por motivo de viagem em missão oficial.
Trata-se de pedido de reexame interposto conjuntamente por José Luiz Vasconcellos, Hudson Henrique de Oliveira, Lúcio Orlando Coser e Marco Antônio Barbosa (peças 244 e 254) contra o Acórdão 1619/2018-TCU-Plenário.
Por meio daquele julgado, este Tribunal aplicou multas aos recorrentes em razão da simulação de competição em licitações públicas e violação aos princípios da impessoalidade, moralidade e publicidade administrativas.
Não resignados, os recorrentes apresentam, em síntese, os seguintes argumentos para defenderem que as multas aplicadas devem ser desconstituídas por inexistência de condutas irregulares a eles imputadas:
ciclismo não está nem entre as dez modalidades esportivas mais populares. Assim, poucas empresas se especializam para participar de certames para o fornecimento de produtos;
a participação das mesmas três empresas em procedimentos distintos é explicada pela realização de procedimentos na mesma época, que poderiam ser por elas executados simultaneamente;
a coincidência entre os valores das propostas e os previstos nos planos de trabalho dos ajustes se deve ao fato de que o período de tempo entre a elaboração dos planos de trabalho e as cotações prévias de preços ter sido curto. Assim, não houve razão para alterar os valores utilizados como base para a elaboração dos planos de trabalho;
deve ser aplicado no presente caso concreto o mesmo entendimento extraído do Acórdão 952/2018-TCU-Plenário (relatoria do E. Ministro Vital do Rêgo) ;
houve ponto em comum em relação à atividade econômica das empresas que cotaram preços para o procedimento de compra de bicicletas da marca Dolan (CP 6 - Pista) ;
o fato do sócio administrador da empresa DRAJ Representações Ltda. ser sobrinho do recorrente José Luiz de Vasconcellos deve ser mitigado, tendo em vista que a empresa não se sagrou vencedora do certame. Diversos precedentes deste Tribunal não consideram tal aspecto como sendo de natureza grave;
em se tratando de aquisição de bicicletas, empresa individual poderia fornecer esse tipo de produto não havendo necessidade de existência de quadro de funcionários;
a descrição do produto foi suficiente para a finalidade objetivada para o certame em questão, uma vez que a marca Dolan possui poucos modelos de bicicletas especiais para treino e uso em pista (apenas quatro) , havendo pequena variação de configuração entre os modelos, conforme consta no site oficial da empresa;
as incongruências apontadas na documentação deste certame se devem, possivelmente, a erros materiais na elaboração dos documentos. O trâmite desse procedimento foi efetuado pela empresa Mundi Produções e Eventos Ltda., reiterando-se o aproveitamento do entendimento extraído no mesmo Acórdão 952/2018-TCU-Plenário;
Hudson Henrique de Oliveira e Marco Antônio Barbosa não possuíam vínculo com a Confederação Brasileira de Ciclismo (CBCi) ao tempo das cotações de preços CP 2 - Pista e CP 2 - BMX;
A unidade técnica propõe o não provimento do recurso.
Feito breve histórico, passo a decidir.
Ratifico o exame de admissibilidade (despacho de peça 263) em que o presente recurso foi conhecido, por preencher os requisitos atinentes à espécie.
Importante ressaltar que os fundamentos das multas aplicadas aos recorrentes quanto à irregularidade em discussão levam em conta o conjunto de imputações e atos inquinados aos responsáveis, nos termos constantes do voto condutor do acórdão recorrido (peça 211, p. 5-6) :
"27. A existência isolada de atos como os apontados certamente não tornaria irregulares os procedimentos seletivos (Acórdão 952/2018-TCU-Plenário, relator o ministro Vital do Rêgo, por exemplo) , todavia o conjunto das ocorrências constitui indícios bastantes de procedimentos com violação aos princípios constitucionais citados.
28. A jurisprudência deste Tribunal é no sentido de que a existência de indícios vários e convergentes é suficiente inclusive para caracterizar fraude à licitação, conforme precedentes citados no voto condutor do Acórdão 1005/2017-TCU-Plenário (relator Marcos Bemquerer Costa) ."
Não é possível acolher os argumentos de defesa quanto à não infringência do princípio da publicidade, uma vez que não foram juntados às razões recursais os comprovantes de publicidade referentes aos procedimentos licitatórios, obrigação prevista no § 1° do art. 4° do Decreto 6.170/2007.
Como registrado no Relatório de Auditoria à peça 30, p. 8, subitem 2.1.1 e elemento de prova à peça 26, permanece sem comprovante documental a ausência de publicidade no site do CBCi quanto aos serviços de "gestão de projetos do Convênio 751771/2010 (R$ 120.000,00) e gestão de projetos do Convênio 751771/2010 (R$ 120.000,00) ".
Não se pode presumir a existência de tais comprovantes pois, nos termos do art. 162 do Regimento Interno do TCU (RI/TCU) , compete ao interessado apresentar suas provas por meio de comprovante documental. 
O fato do ciclismo não figurar entre as modalidades esportivas mais populares no país não significa que há poucas empresas fornecedoras de produtos e serviços. Ao contrário do que querem sugerir os recorrentes com tal linha de defesa, é absolutamente trivial verificar que em todos os grandes centros urbanos do Brasil existem dezenas ou centenas de empresas que comercializam produtos e serviços de ciclismo.
Também ao contrário do que alegam os recorrentes, a participação de poucas (e mesmas) empresas em diferentes certames conduzidos pela CBCi é indício que ratifica a insuficiência da devida publicidade aos certames e não a hipótese reversa.
Não deve prosperar a alegação de que a coincidência entre os valores das propostas e os previstos nos planos de trabalho decorreu da brevidade de interregno de tempo entre esses dois eventos. Este tipo de ocorrência se amolda, justamente, para a irregularidade da simulação de competividade. 
Não há notícia nos autos sobre a existência de atrasos nos repasses dos recursos dos convênios em questão por parte da concedente que pudessem, eventualmente, corroborar tal justificativa.
Também não há similaridade entre as imputações no presente caso concreto e as mencionadas no Acórdão 952/2018-TCU-Plenário. Aliás, há menção expressa naquele aresto, a indicar que compete à autoridade homologatória a verificação de aspectos como a "ocorrência da devida publicidade", o que não foi devidamente observado pela CBCi.
O argumento de que de empresa constituída pelo sobrinho de José Luiz de Vasconcellos ter apresentado orçamento, sem se sagrar vencedor do certame não socorre os recorrentes. Tal situação foi utilizada como elemento meramente indiciário, nos termos corretamente lançados no voto condutor do acórdão recorrido (peça 211, p. 4) :
"15. Em outro caso, sobressaem as ocorrências referentes à participação de empresa com relação de parentesco com o presidente da entidade convenente, à ausência de descrição adequada do objeto do certame (com prejuízos para a precificação e comparação das propostas) e à falta de nexo cronológico dos documentos (alínea "b") .
16. (...) não existe explicação plausível para a data do orçamento da Aroforte Indústria e Comércio de Peças e Acessórios para Bicicletas Ltda. (12/12/2011) ter sido posterior à data do julgamento (10/12/2011) e para a data do orçamento da empresa vencedora (Dias Comércio de Bicicletas Ltda. - 23/12/2011) ter sido posterior tanto à data do julgamento como à da assinatura do contrato (19/12/2011) . A quantidade de incongruências impede deduzir que se trataria de 'erros comuns de datas em documentos' ou que o orçamento da Dias Comércio de Bicicletas Ltda. seria de 23/11/2011, até porque ao final deste se escreveu por extenso a data com a especificação do mês de "dezembro" (peça 13, p. 7) ."
Entretanto, não foram apresentados novos elementos que desconstituíssem os indícios de irregularidades referentes à falta de nexo de cronologia dos documentos mencionados no voto da Relatora a quo, E. Ministra Ana Arraes.
O conjunto de argumentos relacionado à licitação "CP 6 - Pista" não merece prosperar. Em primeiro lugar, o argumento de que todas as empresas participantes da cotação de preços comercializavam bicicletas da marca Dolan não pode ser aceito, pois não há comprovante documental de que somente essas empresas detinham a exclusividade de comercialização de tal marca.
O fato de que os modelos de bicicletas da marca Dolan eram apenas quatro e com poucas diferenças qualitativas não foi determinante para a imputação irregular quanto à simulação de competividade em certames. Sendo assim, não é apto a mitigar ou desconstituir as penalidades. 
Também não se pode acolher a alegação de existência de erros materiais na documentação do certame por ato de terceiros (no caso, a empresa Mundi Produções e Eventos Ltda.) . Seria atentatório à seriedade dos aspectos formais do procedimento licitatório reconhecer a legitimidade desse tipo de argumento sem que haja cabal justificativa para as impropriedades de natureza formal constatadas nestes autos.
Em que pese acolher o argumento de que é possível o fornecimento de produtos e serviços por microempresa individualmente constituída, tal fato não tem o condão de mitigar ou desconstituir a multa aplicada ao recorrente.
Ademais, devo ressaltar que a execução material do objeto licitado por empresas que, sob o aspecto formal, não detinham, tempestivamente, as condições em seus contratos sociais constitui indício de simulação de competitividade. 
Aplica-se o brocardo jurídico tempus regit actum (o tempo rege o ato) no direito administrativo para aceitar como indício de prova da irregularidade em questão a falta de registro público de empresas mercantis em sua respectiva sede, para fins de participação no certame, com o contrato social suficiente para bem executar o objeto a ser licitado.
Quanto à indevida contratação de pessoas vinculadas ao próprio CBCi, não há motivos suficientes para que as multas aplicadas aos responsáveis sejam revistas. Há suporte documental que comprova a irregularidade na homologação de Hudson Oliveira como coordenador geral, na qualidade de beneficiário do ato, e de José Luiz Vasconcelos, Lucio Orlando Coser e Marco Antônio Barbosa.
Irregularidades do mesmo tipo são verificadas nos documentos juntados à peça 12, 15 (p. 10-11) , 21 (p. 10-11) , 27 (p. 8-9) , em que os recorrentes ora homologam indevidamente as contratações, ora são os próprios contratados na qualidade de beneficiários.
A utilização de recursos dos convênios para pagamento de pessoas vinculadas ao CBCi ocorre ao arrepio do art. 42 do Estatuto daquela confederação, que prevê o exercício dos cargos sem remuneração. A ilegitimidade da destinação dos recursos já havia sido indicada pela unidade técnica em relatório de auditoria (peça 30, p. 14) :
"As atividades acima relacionadas, para os quais os profissionais foram contratados e pagos com recursos do convênio, não são atividades relativas à execução do objeto dos convênios, mas sim relacionadas ao acompanhamento de sua execução, atividades essas que são inerentes à própria atuação institucional da entidade convenente. Ora, se a CBC apresentou um projeto junto ao Ministério dos Esportes, pressupõe-se que ela tenha condições, ou seja, capacidade técnica, de executar este projeto, especialmente no que concerne às atividades acessórias relacionadas ao projeto, tais como as acima discriminadas."
Ainda assim, os recorrentes não indicam quais dispositivos normativos dão o necessário suporte legal às contratações.
Diante de todos os elementos apresentados, anuindo aos pareceres anteriores, concluo que os fundamentos para aplicação das multas aos recorrentes restam suficientemente comprovadas e plenamente válidas em face das irregularidades referentes à simulação de competividade em diversos procedimentos licitatórios e por infringência aos princípios constitucionais da moralidade, impessoalidade e publicidade administrativos.
Considerando que não foram apresentados novos elementos aptos à mitigação ou desconstituição das multas aplicadas, nego provimento ao presente recurso.
Feitas essas considerações, voto por que o Tribunal acolha a minuta de acórdão que ora submeto à deliberação do colegiado.
TCU, Sala das Sessões Ministro Luciano Brandão Alves de Souza, em 20 de novembro de 2019.
MARCOS BEMQUERER COSTA
Relator